【裁判字號】    97,訴,1530
【裁判日期】    980928
【裁判案由】    侵權行為損害賠償
【裁判全文】
臺灣士林地方法院民事判決              97年度訴字第1530號
原      告  辛○○乙○○之繼.
                            2.
            己○○乙○○之繼.
                            4.
            戊○○○乙○○之.
                            2.
            庚○○乙○○之繼.
                            5.
前列四人共同
訴訟代理人  李永裕律師
            江俊傑律師
被      告  丙○○
            淡水汽車客運股份有限公司
上  一  人
法定代理人  甲○○
訴訟代理人  林明珠律師
訴訟代理人  丁○○
上列當事人間請求損害賠償事件，本院於98年9 月14日言詞辯論
終結，判決如下：
    主  文
被告應連帶給付原告新臺幣肆拾萬伍仟柒佰玖拾伍元及均自民
國九十七年十月二十九日起至清償日止按年息百分之五計算之利
息。
原告其餘之訴駁回。
訴訟費用由被告連帶負擔三分之一；餘由原告負擔。
本判決第一項得假執行。被告如以新臺幣肆拾萬伍仟柒佰玖拾
伍元或華南商業銀行士林分行無記名可轉讓定期存單為原告預供
擔保後得免為假執行。
原告其餘假執行之聲請駁回。
    事實及理由
壹、程序部分
一、查原告之被繼承人乙○○對被告起訴後，業於民國98年7 月
    24日死亡，其繼承人為辛○○、己○○、戊○○○、庚○○
    ，此有死亡證明書影本、戶籍謄本等附卷可稽（本院卷第20
    9 頁、第289 至291 頁、第295 頁），茲據上開繼承人於98
    年8月27日具狀聲明承受訴訟，經核尚無不合，應予准許。
二、按訴狀送達後，原告不得將原訴變更或追加，但擴張或減縮
    應受判決事項之聲明者，不在此限，民事訴訟法第255 條第
    1 項第3 款定有明文。查原告起訴時基於侵權行為聲明請求
    ：被告應連帶給付原告新臺幣（下同）224 萬4,970 元，及
    自起訴狀繕本送達翌日起至清償日止，按年息5%計算之利息
    ；嗣將其聲明變更為：被告應連帶給付原告157 萬4,253 元
    ，及自起訴狀繕本送達翌日起至清償日止，按年息5%計算之
    利息。核其性質係屬減縮應受判決事項之聲明，按諸上揭規
    定，自應予准許之。
貳、實體部分
一、原告起訴主張：
(一)、被告應連帶負損害賠償責任：
  (1)被告丙○○係被告淡水汽車客運股份有限公司（下稱淡水客
    運）之駕駛員，乙○○於民國97年4 月13日上午9 時33分，
    正步行穿越臺北縣淡水鎮○○路南往北行人穿越道時，適被
    告丙○○所駕駛車牌號碼FK-520號營業用大客車，由臺北縣
    淡水鎮○○○路○ 段往淡金路方向行駛右轉北新路，該營業
    用大客車之右側擦撞乙○○倒地受傷，而本件車禍事故之發
    生原因乃被告丙○○違反道路交通管理處罰條例，未讓行人
    穿越道上行人先行所致，被告丙○○顯有過失，乙○○因本
    件車禍事故，受有右股骨轉子間骨折、右遠端橈骨骨折、右
    手前臂及手掌之擦傷、左手前臂及手掌之擦傷、肺栓塞等傷
    害。又被告丙○○於本件車禍發生時乃被告淡水客運之受僱
    人，且係於執行職務過程中因過失而傷害乙○○，是依法被
    告丙○○及僱用人被告淡水客運公司應就乙○○所受損害連
    帶負賠償責任。
  (2)發生事故時，乙○○已行走於行人穿越道上，此有現場監視
    錄影光碟、照片可證，並經法院當庭勘驗屬實，而臺灣省臺
    北縣區行車事故鑑定委員會亦鑑定被告丙○○顯有疏失。
  (3)被告淡水客運並未舉證證明其已盡選任、監督之相當注意，
    且本件交通事故之發生係因未遵守交通法規，被告淡水客運
    提出之職前訓練、體格檢查、行安教育課程、心理測驗及藥
    物檢查等事項，難認對防止損害發生有直接關連性。
(二)、乙○○因被告之過失侵權行為，受有財產上及非財產上之損
    害，茲分述如下：
  (1)醫療、證明書等費用：住院、門診、藥費等項目共64筆（詳
    如附表一，本院卷第202 頁至205 頁），金額合計10萬4,20
    0 元。編號61、62、63是本件車禍事故後因身心極大痛苦，
    罹患多種併發症，與侵權行為有因果關係。編號64之中醫診
    所藥品，是與本件車禍骨折傷勢復原治療有關。開立證明書
    共6 次（詳如附表二，本院卷第206 頁），金額合計2,500
    元，乙○○出院後持續治療，因傷勢變化之情形，攸關本件
    侵權行為之認定，為實現損害賠償債權之必要費用，且因侵
    權行為而發生，自得向加害人請求。
  (2)增加生活上需要：看護費用：97年4 月13日起至97年8 月
    7 日止，由親人看護，依照最高法院見解，仍得向加害人請
    求，依照馬偕醫院提供之照顧照顧服務員費用須知，24小時
    看護每日1,900 元，扣除加護病房8 日，共109 日，受有相
    當看護費用之損害20萬7,100 元（1,900 ×109 ＝34,000）
    ；外傭看護自97年8 月8 日起至98年7 月24日止共給付24萬
    9,139 元（包括匯款費用及零用金11,000元）生活輔具及
    醫材：沐浴座椅、骨科輪椅、手托板、手扶架、電暖袋金額
    合計1 萬1,314 元。
  (3)精神慰撫金：乙○○自從車禍受傷後即飽受病痛糾纏，身心
    飽受重大損害，被告淡水客運資力雄厚，被告丙○○為職業
    司機等情，請求精神賠償100 萬元。
  (4)前述費用總計157萬4,253元（106,700＋467,553＋1,000,00
    0＝1574,253）為此，原告請求被告賠償157萬4,253元。
(三)、聲明：被告應連帶給付原告157萬4,253元，及自起訴狀繕本
    送達翌日起至清償日止，按年息百分之五計算之利息；原告
    願供擔保，請准宣告假執行。
二、被告丙○○以：
(一)、被告丙○○並未碰撞乙○○，無需負損害賠償責任：
    被告丙○○駕車並未撞擊乙○○，且乙○○於事故發生時，
    並未行走於行人穿越道，是被告丙○○並未違反道路交通管
    理處罰條例之規定，因被告對於原告所受傷害並無任何過失
    之責任，對原告自不負損害賠償責任。
(二)、聲明：原告之訴駁回；如受不利益判決願供擔保免為假執行
    。
三、被告淡水客運則以：
(一)、被告華銘峰並無過失：
    依據刑事卷宗內淡水分局之現場勘查報告，FK-520號營業用
    大客車車門上之油漆片與乙○○之上衣、右側褲管之移轉物
    質顏色相近，皆為白色，惟係以粉末沾附於纖維上，與擦抹
    造成轉移型態不同，研判二者無直接關係，足證被告公車並
    未擦撞乙○○。
(二)、被告淡水客運對於被告華銘峰執行職務已盡選任、監督之責
    ：
    退一步言，縱認被告丙○○有過失，然被告丙○○持有營業
    大客車職業駕照多年，應徵被告淡水客運公司駕駛員時，並
    經體格檢查合格，駕車一向小心謹慎，是被告淡水客運公司
    就選任被告丙○○已盡相當注意。又被告淡水客運公司自成
    立以來，為提昇服務品質，落實營運績效，於新進駕駛員進
    入公司時，即舉辦職前訓練，於工作期間勤做考核，安排行
    安教育訓練講習課程，並對駕駛員為心理測驗、藥物檢驗，
    足證被告淡水客運公司經常訓練駕駛員，則被告淡水客運公
    司就監督被告丙○○職務之執行已盡相當注意，唯仍不免發
    生本件不幸事故，依民法第188 條第1 項但書之規定，被告
    淡水客運公司應不負賠償責任。
(三)、請求損害賠償金額：
  (1)醫療、證明書等費用部分，原告所附收據：附表一（原告之
    醫療費用明細表）編號61、62、63金額分別為540 元、5,12
    3 元、1,198 元，其科別為胃科、腫瘤科，與本件事故無關
    ，編號64藥品費1 萬8,000 元，係中醫診所開立之收據，並
    無中醫師之處方，所載「打通血路藥粉、補腎固骨藥丸、修
    補神經藥丸」云云，以上皆非屬必要費用，不得請求賠償；
    至於原告請求6 筆證明書費，其支出與本件事故無因果關係
    ，不應准許。退一步言，縱有因果關係，即為訴訟有必要證
    明其損害，亦僅得請求一筆費用。
  (2)看護費、生活輔助器材等費用部分，如親情看護得請求賠償
    ，其請求之金額應較專業看護為低。給付外勞費用部分，編
    號2 至13，原告匯款金額與請求金額不符，多請求1 萬1,00
    0 元，不應准許；至於支出保健電暖袋599 元，是否原告所
    支出且有必要，仍有疑慮。
  (3)慰藉金部分，乙○○原請求慰藉金50萬元，嗣於乙○○死亡
    後，原告遂擴張為100 萬元，然原告辛○○等人係繼承乙○○之權利，故僅能依乙○○原請求之50萬元為請求，不得於
    乙○○死亡後，再行擴張為100 萬元。況以原告之傷勢（骨
    折），以及被告丙○○之經濟情況衡量，原告請求100 萬元
    慰藉金，殊屬過高。原告本請求50萬元，足證伊認50萬元已
    足資慰藉其精神痛苦，遽然改為100 萬元，並無理由。
(四)、聲明：原告之訴及假執行之聲請均駁回；如受不利判決願供
    擔保或華南商業銀行士林分行無記名可轉讓定期存單為擔保
    請准宣告免為假執行。
三、兩造所不爭執之事項：
(一)、被告丙○○受僱於被告淡水客運公司，擔任公車司機乙職。
(二)、被告丙○○於97年4 月13日上午9 時40分許，駕駛車牌號碼
    KF-520號營業大客車，沿臺北縣淡水鎮○○○路○ 段往淡金
    公路方向行駛，行經中山北路1 段右轉北新路口之際，乙○○當時正位於公車之右側，由南向北欲通過北新路口。
(三)、被告丙○○駕駛前開營業用大客車轉彎右側車身靠近乙○○
    之際，乙○○倒地受傷，受有右遠端骨折、右股骨轉子間骨
    折、右前臂及手掌擦傷、左前臂及手掌擦傷等傷害。
(四)、乙○○已領取強制汽車責任險保險金共計31萬2,298 元。
(五)、乙○○以被告丙○○涉犯業務上過失傷害為由向臺灣士林地
    方法院檢察署提出刑事告訴，經臺灣士林地方法院檢察署檢
    察官以97年度偵字第6450號提起公訴，該案正由本院以98年
    度交訴字第6號審理中。
(六)、乙○○於97年4 月3 日起發生車禍後，至98年7 月24日去世
    為止，需要專人24小時看護。
四、兩造之爭點及論述
(一)、按「汽車、機車或其他非依軌道行駛之動力車輛，在使用中
    加損害於他人者，駕駛人應賠償因此所生之損害。但於防止
    損害之發生，已盡相當之注意者，不在此限。」民法第191
    條之2 定有明文。原告主張因被告丙○○之過失行為，而使
    乙○○受有傷害，又被告淡水客運公司為被告丙○○之僱用
    人，故被告自應連帶賠償原告所受之損害等情，被告則以前
    揭情詞置辯，故本件之爭點厥為：乙○○倒地受傷是否為被
    告丙○○駕駛車輛撞及造成，且當時乙○○是否已行走於行
    人穿越道上？被告丙○○是否有過失？如有過失，被告淡水
    客運公司應否負民法第188 條第1 項之僱用人責任，被告2
    人應連帶負擔損害賠償責任；又如被告二人應負擔損害賠償
    責任時，原告得請求之醫療費用、看護費用、生活補助費用
    及慰撫金金額為多少？現就本件之爭點析述如后：
(二)、乙○○確實行走於人行道而遭被告丙○○駕駛之公車車身擦
    撞，被告丙○○顯有過失：
    按「汽車行經行人穿越道，遇有行人穿越時，無論有無交通
    指揮人員指揮或號誌指示，均應暫停讓行人先行通過。」，
    道路交通安全規則第103 條第2 項定有明文，經查：
  (1)經本院當庭勘驗案發現場監視錄影畫面：一開始乙○○是畫
    面往上方行走，在9 時32分35秒時乙○○已經走到人行道斑
    馬線上，此時乙○○的背後還有壹台摩托車騎過去，9 時32
    分36秒時公車轉彎經過乙○○身旁，乙○○於9 時32分37秒
    倒地，此有本院98年7 月3 日言詞辯論筆錄可憑（本院卷第
    175 頁反面），畫面清楚顯示乙○○倒地前一剎那，確實已
    行走於斑馬線上，且乙○○倒地前一秒鐘尚有一輛機車自其
    背後右轉行駛通過，據此可證，發生本件事故時乙○○確實
    行走於行人穿越道上。而乙○○倒地時，身旁僅有被告丙○○駕駛之公車經過，且因該公車緊靠乙○○身旁時，乙○○
    因此倒地，堪認被告丙○○當時駕駛公車轉彎確有未禮讓行
    走於行人穿越道之乙○○先行通過之過失，並因轉彎時公車
    車身擦撞乙○○導致倒地受傷。
  (2)被告淡水客運公司辯稱被告丙○○所駕駛之公車，依據刑事
    警察局鑑定書認定原告上衣、右褲管之白色物質與本件公車
    車門之油漆碎片均不相似，是可認定被告丙○○並未撞及乙○○，且如果有撞到應該是車頭會撞到，但乙○○是在公車
    開到3 分之2 的時候才倒地，應認係自行倒地受傷云云。惟
    查，乙○○行走於行人穿越道上，因被告丙○○駕駛之營業
    用大客車轉彎靠近乙○○身旁時，乙○○立即倒地，乙○○
    係遭被告丙○○所駕駛公車之車身右側擦撞而倒地受傷，並
    非因公車正面撞擊受傷，因此公車車頭並無撞擊痕跡，自屬
    當然，又本件事故為輕微擦撞，並非必然能從其身上衣物採
    得明顯擦撞或物質移轉痕跡，亦不得因為乙○○身上衣物並
    無物質移轉之跡象即認定公車並未擦撞乙○○，是被告前揭
    所辯，皆不足採。
  (3)被告丙○○、淡水客運雖提出現場模擬光碟，表示騎樓到行
    人穿越道仍有一段距離，其中有一條禁止停車之紅線，乙○○當時站在禁止停車紅線內，公車轉彎時距離禁止停車紅線
    仍有一段距離，不可能撞倒行人等情。惟查，被告所提出之
    模擬光碟並非事故監視錄影光碟，其模擬之前提係以乙○○
    當時所站位置係在禁止停車之紅線內，而非行人穿越道上之
    情狀，然核與現場監視錄影光碟所顯示之乙○○所佔位置在
    行人穿越道上，顯有不同，被告提出之模擬光碟不足以對被
    告為有利之認定。
  (4)本件車禍事故經臺灣省臺北縣區車輛行車事故鑑定委員會鑑
    定結果認被告丙○○駕駛民營公車，未讓行人穿越道上行人
    先行，為肇事原因，行人乙○○無肇事因素，此有臺灣省臺
    北縣區車輛行車事故鑑定委員會97年8 月6 日鑑定意見書附
    卷可佐（見本院士調卷第16至17頁）。
  (5)據上所陳，堪認被告丙○○當時駕駛公車，確有行經行人穿
    越道，遇有行人穿越時，未禮讓行人先行通過之過失，致所
    駕駛之公車擦撞行人乙○○，造成乙○○受有前揭傷害，被
    告丙○○之過失與乙○○所受損害間有相當因果關係，應對
    乙○○負損害賠償責任。
(三)、被告淡水客運公司應負民法第188條第1項之僱用人責任：
  (1)按「受僱人因執行職務，不法侵害他人之權利者，由僱用人
    與行為人連帶負損害賠償責任。但選任受僱人及監督其職務
    之執行，已盡相當之注意或縱加以相當之注意而仍不免發生
    損害者，僱用人不負賠償責任。」民法第188 條第1 項定有
    明文。又民法第188 條第1 項但書規定，僱用人選任受僱人
    及監督其職務之執行是否已盡相當之注意，其所應注意之範
    圍，關於選任方面，著重於受僱人之技術是否純熟，性格是
    否謹慎精細；而關於監督方面，則在於受僱人職務之執行，
    是否已提示其應注意事項，有無派員督導等（最高法院87年
    度臺上字第791 號判決要旨參照）。復按，「當事人主張有
    利於己之事實者，就其事實有舉證之責任。」民事訴訟法第
    277 條定有明文。依民法第188條第1項但書規定，選任受僱
    人及監督其職務之執行，已盡相當之注意或縱加以相當之注
    意而仍不免發生損害者，僱用人固不負賠償責任，然此免責
    之事實，自應由僱用人負舉證責任。
  (2)經查，乙○○因被告丙○○執行職務之過失行為而受傷，已
    如前述，被告淡水客運公司雖辯稱：應徵被告公司駕駛員時
    ，經體格檢查合格，舉辦職前訓練，於工作期間勤做考核，
    安排行教育訓練講習課程，且對駕駛員為心理測驗、藥物檢
    驗等語，並提出被告華銘峰體格檢查表、教育訓練課程表、
    考核表及心理測驗報告為證（本院卷第263 頁至第267 頁）
    ，惟此僅被告丙○○任職被告淡水客運公司之新進員工訓練
    ，然受僱人實際執行職務時，僱用人仍負有具體監督責任，
    諸如工作環境之安排，受僱人執行工作之方法、態度等項目
    ，皆由僱用人依個別情形施予不同類型之必要監督，顯不能
    單以施以一般性之檢查事項及職前訓練，即謂已盡其僱用人
    之監督責任，而被告淡水客運公司所提之上開職前訓練、考
    核、教育課程、心理測驗及藥物檢驗等事項，多屬於被告華
    銘峰任職時所接受之一般檢查事項及就職訓練課程，且時間
    點均在95年，縱能證明被告華銘峰於本件發生前有接受過上
    述事項，仍不能認為被告淡水客運公司對於被告華銘峰已於
    實際執行職務時盡其具體監督責任，不能據此主張免責。此
    外，被告淡水客運復未盡舉證責任證明有免責事由，則其此
    部分抗辯，即屬無據。
(四)、關於原告得請求之賠償數額：
    按「不法侵害他人之身體或健康者，對於被害人因此喪失或
    減少勞動能力或增加生活上之需要時，應負損害賠償責任。
    」、「不法侵害他人之身體、健康、名譽、自由、信用、隱
    私、貞操，或不法侵害其他人格法益而情節重大者，被害人
    雖非財產上之損害，亦得請求賠償相當之金額」。民法第19
    3 條第1 項、民法第195 條第1 項前段分別定有明文。關於
    原告請求被告賠償費用，是否應予准許，分述為次：
  (1)醫療費用及證明書費：原告提出本件乙○○受傷後醫療費用
    單據如附表一所示1 至60之醫療單據（本院卷第32頁至第68
    頁、第223 頁至235 頁、第297 頁至315 頁），共7 萬9,33
    9 元，為被告所不爭執。至於原告提出之98年6 月5 日金額
    540 元、98年7 月1 日金額5,123 元及98年7 月24日金額1,
    198 元之醫療單據，其科別為胃科、腫瘤科，顯非車禍事故
    之併發症，與本件事故無因果關係，非屬必要費用，不得請
    求賠償。至於中醫藥品費1 萬8,000 元部份，原告雖提出道
    德中醫診所開立收據及託運單證明其支出，惟原告並無出具
    道德中醫診所診斷證明書證明，且其內容為「打通血路藥粉
    、補腎固骨藥丸及修補神經藥丸」等藥品，對於乙○○傷勢
    治療有其合理性與必要性，原告支出前開中醫藥品費用與被
    告之侵權行為間不能證明有因果關係，是原告請求被告賠償
    上開費用1 萬8,000 元，不應准許。另被告雖抗辯原告請求
    六筆證明書費共2,500 元，其支出與本件事故無因果關係，
    不應准許，縱有因果關係，即為訴訟有必要證明其損害，亦
    僅得請求一筆費用云云。惟按證明書費雖非因侵權行為直接
    所受之損害，然係被害人為實現損害賠償債權所支出之必要
    費用，且係因加害人之侵權行為所引起，被害人是否不得請
    求加害人賠償，非無斟酌餘地（最高法院92年度台上字第26
    53號裁判參照），是原告於97年6 月17日、97年6 月18日、
    97年9 月17日、98年5 月8 日、96年6 月10之診斷證明書，
    共1,800 元，攸關本件侵權行為損害結果之認定，且因被告
    一再爭執是否有仍有24小時看護必要，有隨治療復健狀況開
    立診斷證明書之必要，乃被害人為實現損害賠償債權所支出
    之必要費用，且係因加害人之侵權行為所引起，屬本件車禍
    事故所產生之損害，皆應予准許。至於98年7 月24日之診斷
    證明書係因膽囊惡性腫瘤、三尖瓣疾病、自發性高血壓、肺
    栓塞及梗塞、失眠等疾病所開立之診斷證明書，與本件侵權
    行為無關，自不能請求部分費用。
  (2)看護費用：按親屬代為照顧被害人之起居，固係基於親情，
    但親屬看護所付出之勞力並非不能評價為金錢，雖因二者身
    分關係而免除被害人之支付義務，惟此種基於身分關係之恩
    惠，自不能加惠於加害人。故由親屬看護時雖無現實看護費
    之支付，仍應認被害人受有相當於看護費之損害，得向加害
    人請求賠償，始符公平原則（最高法院88年度台上字第1771
    號、94年度台上字第1543號判決要旨參照）。經馬偕醫院於
    97年9 月17日開立診斷證明及98年4 月10日函覆本院及98年
    6 月10之診斷證明書均足以認定乙○○於97年4 月13日急診
    住院經手術出院後，仍持續骨科門診治療及復健中，行動不
    便，需人照護，是乙○○於本件事故發生後至97年7 月24日
    去世前，均應有需人24小時照護之必要（士調卷第18頁、第
    19頁、本院卷第111 頁、第240 頁），且馬偕醫院提供照顧
    服務員（即看護）24小時制每班1,900 元乙情，為被告所不
    爭執（被告答辯狀五），並有原告所提「住院病患聘用照顧
    服務員須知」1 份附卷可佐（見本院卷第242 頁），而原告
    於97年4 月13日發生車禍後，至同年8 月7 日始聘用外傭看
    護全日照護為止，此段期間內均係由訴外人陳呂雅雯、庚○○、張安忻等人共同照護，揆諸前揭最高法院判決意旨，此
    種基於身分關係之恩惠，自不能加惠於加害人，而應比照一
    般看護情形及價格計算方式，認被害人受有相當看護費之損
    害，命加害人賠償之，從而原告請求被告賠償受有相當於看
    護費之損害20萬7,100 元（扣除加護病房8 日，共計親人照
    護109 日，計算式為109 ×1,900 ＝207,100） ，自屬有據
    。至於外傭看護部分，匯款給外籍看護費用為23萬8,139 元
    （本院卷第73至75頁、243 頁至249 頁），被告雖辯稱原告
    請求金額比匯款金額多出1 萬1,000 元，不應准許云云，惟
    原告已陳明此部分係除按月匯款支付外勞薪資外，另應給付
    外勞之零用金1,000 元，此觀監護工勞動契約所附雇主每月
    應付款項明細表（雇主每月負擔表）及該名外勞看護工FIT-
    RI SUSANTI（姍娣）親筆簽收之收據為憑（士調卷第35頁、
    本院卷第276 頁），殊不容被告空言否認，是原告確因被告
    之過失而需支出外傭看護費用24萬9,139 元（計算式為匯款
    金額總計238,139 ＋11,000＝249,139 ，被告上開所辯，顯
    係臨訟卸責之詞，殊不足採。
  (3)生活輔助器具及醫材費用：除保健電暖袋外，其餘物品支出
    之合理性及必要性，經馬偕醫院於98年4 月10日以馬院醫骨
    字第0980001035號函覆確認（本院卷第111 頁），金額共計
    1 萬715 元，被告對此亦曾表示不爭執（本院卷第139 頁）
    ，故原告請求被告賠償上開損害，自屬有據。惟支出保健電
    暖袋599 元部分，係因天氣寒冷而需維持體溫，惟與本件侵
    權行為並無關連性，不得據此認定本件事故所造成之必要支
    出，故其此部分請求，自難准許。
  (4)慰撫金：按慰撫金之多寡，應斟酌雙方之身分、地位、資力
    與加害程度，及其他各種情形核定相當之數額，最高法院51
    年台上字第223 號判例意旨參照。乙○○因本件事故受有傷
    害，已如前述，精神上受有相當痛苦，當可請慰撫金。查，
    乙○○事故發生時為89歲，其無不動產登錄其名下，且近三
    年利息所得平均約僅1 萬餘元，然被告華銘峰淡水工商夜間
    部畢業，擔任被告淡水客運公司之司機，且名下有房屋、土
    地（現住房屋），被告淡水客運公司則為資本額1 億元之公
    司等情，有乙○○、被告華銘峰近3 年稅務電子閘門財產所
    得調件明細表、公司基本資料查詢在卷可證（見本院卷第80
    頁至第91頁、士調卷第37頁），本院斟酌本件事故發生經過
    ，乙○○所受之傷勢、上述兩造身分、地位、經濟狀況等一
    切情狀，認原告請求慰撫金100 萬元，核屬過高，應予酌減
    為20萬元，較為妥適，逾此數額之請求，則無理由。至於被
    告辯稱原告未得其同意，於乙○○死亡後將慰撫金由50萬元
    擴張為100 萬元之部分自非適法。經查，依民法第195 條第
    2 項規定，民法第195 條第1 項非財產上之損害請求權已起
    訴者，得以繼承，查本件乙○○於起訴時對於精神慰撫金已
    有所請求，繼承人依前開規定自得繼承之，原告於繼承後將
    慰藉金由50萬元改為100 萬元，亦要屬民事訴訟法第255 條
    第1 項但書第3 款規定「擴張或減縮應受判決事項之聲明者
    」之情形，縱未得被告之同意，仍屬合法，是被告所辯容有
    誤會，併此敘明。
五、綜上所述，原告依據侵權行為之法律關係，訴請被告連帶給
    付74萬8,093 元（計算式：79,339+1,800+207,100+249,139
    +10,715+200,000 ＝748,093） 。惟按保險人依強制汽車責
    任保險法規定所為之保險給付，視為被保險人損害賠償金額
    之一部分；被保險人受賠償請求時，得扣除之。強制汽車責
    任保險法第32條定有明文。本件乙○○已領取強制汽機車責
    任保險理賠金31萬2,298 元等情，業經原告自承在卷。是扣
    除上開保險理賠金後，原告得請求賠償之損害金額為43萬5,
    795 元（748,093 －312,298=435,795） ，及均自起訴狀繕
    本送達之翌日即97年10月29日起，至清償日止按年息5%計算
    之利息，為有理由。至原告逾此部分之請求，即屬無據，應
    予駁回。
六、訴訟費用分擔如主文第3 項所示。
七、本判決原告勝訴部分，所命給付之金額未逾50萬元，應依職
    權宣告假執行。而被告陳明願供擔保請准免為假執行，亦無
    不合，爰酌定相當之擔保金額予以宣告。原告敗訴部分，該
    部分假執行之聲請應予駁回。
八、本件判決基礎已臻明確，兩造其餘攻擊防禦方法及訴訟資料
    經本院審酌後，核與判決結果不生影響，無一一論述之必要
    ，併予敘明。
九、據上論結，原告之訴為一部有理由，一部無理由，依民事訴
    訟法第79條、第85條第2 項、第389 條第1 項5 款、第392
    條第2 項，判決如主文。
中    華    民    國    98    年    9     月    28    日
                  民事第二庭  法  官  絲鈺雲
以上正本證明與原本無異。
如對本判決上訴，應於判決送達後20日內向本院提出上訴狀。
中    華    民    國    98    年    9     月    30    日
                              書記官  林玫熹


司法院資訊處製作；財團法人民間司法改革基金會備份。
